【裁判字號】    89,訴,645
【裁判日期】    920321
【裁判案由】    
【裁判全文】
臺灣桃園地方法院民事判決                          八十九年度訴字第六四五號
    原      告  甲○○
    被      告  國防部中山科學研究院
    法定代理人  乙○○        .
    訴訟代理人  馮博生律師
                林慧蓉律師
    被      告  林東明        住台北縣新店市○○路二十巷十一號五樓
右當事人間確認之訴事件，本院判決如左：
    主    文
原告之訴駁回。
訴訟費用由原告負擔。
    事    實
一、原告方面：
  （一）聲明：請求確認訴外人林東明對被告新台幣（下同）三百五十一萬四千五百
        六十一元中之一百一十二萬二千二百一十元之損害賠償債權存在。
  （二）陳述：原告與訴外人林東明間前因清償債務事件聲請鈞院強制執行，經鈞院
        民事執行處核發扣押命令為：禁止債務人林東明在一百一十二萬二千二百一
        十元範圍內收取對被告之侵權行為損害賠償債權或為其他處分，被告於上開
        範圍內亦不得向債務人清償。前揭扣押命令業經鈞院八十八年度桃院丁民執
        天字第二九一三號執行在案，詎被告竟聲明與林東明間並無債權債務關係存
        在，惟查林東明對被告確有損害賠償請求權存在，且業據鈞院八十四年度重
        訴字第四號判決被告應給付林東明三百五十一萬四千五百六十一元，被告卻
        虛偽陳報，爰依法起訴請求確認訴外人林東明對被告三百五十一萬四千五百
        六十一元債權中之一百一十二萬二千二百一十元之損害賠償債權存在。
  （三）證據：提出臺灣高等法院八十七年度上更（一）字第二六五號判決（影本）
        。
二、被告方面：
  （一）聲明：原告之訴駁回。
  （二）陳述：被告與訴外人即債務人林東明間侵權行為損害賠償事件，業經最高法
        院以九十一年度台上字第二０九八號判決維持臺灣高等法院九十一年度上更
        （四）字第一三號判決，駁回林東明對被告之損害賠償請求確定。因此債務
        人林東明對於被告並無損害賠償請求權存在，原告提起本件確認之訴，自屬
        無據。且按『確認法律關係之訴，非原告有即受確認判決之法律上利益者，
        不得提起之；』民事訴訟法第二百四十七條第一項前段定有明文。所謂有即
        受確認判決之法律上利益，須為現在不明確之法律關係或其他事項，且須因
        法律關係不明確或其他不明確之事項，致原告在私法上之地位有受侵害之危
        險，得以對於被告之確認判決除去者。本件原告所請求確認者，乃為債務人
        林東明對於被告之損害賠償債權存在，應屬確認法律關係基礎事實存在，然
        該等基礎事實之存在與否，業經該債務人林東明於另案侵權行為損害賠償事
        件提起給付之訴，而給付之訴即含有確認之訴意義在內，苟債務人林東明對
        被告之訴訟得以獲得勝訴判決確定，原告當然得依強制執行法相關規定對被
        告執行，至若債務人林東明對被告之訴訟獲敗訴判決確定，則本件原告所欲
        確定之事實當不得與該確定判決相違背，原告就本件訴訟並無獲勝訴之可能
        ，準此，無論另訴係何種結果，本件原告在私法上之地位並無受侵害之危險
        ，自無必要以本件對於被告之確認判決除去其危險，原告之訴顯屬無受確認
        判決之法律上利益。
  （三）證據：提出最高法院八十八年度台上字第一八九八號民事判決、被告對臺灣
        高等法院八十八年度上更（二）字第四一一號民事判決提出上訴之上訴狀、
        最高法院八十九年度台上字第二三三八號民事判決、指派令、被告對臺灣高
        等法院八十九年上更（三）第三九九號民事判決提出上訴之上訴狀、最高法
        院九十年度台上字第二一六七號判決、臺灣高等法院九十一年度上更（四）
        字第一三號開庭通知書、最高法院八十一年度台抗字第四一二號判例、臺灣
        高等法院九十一年度上（四）字第一三號判決、最高法院九十一年度台上字
        第二０九八號判決（以上均為影本）為證。
三、本卷依職權調取最高法院九十一年度台上字第二０九八號卷宗（包含本院八十四
    年度重訴字第四號、臺灣高等法院八十六年度上字第三五五號、最高法院台上字
    第一二六０號、臺灣高等法院八十七年度上更（一）字第二六五號、八十八年度
    台上字第一八九八號、臺灣高等法院八十八年度上更（二）字第四一一號、最高
    法院八十九年度台上字第二三三八號、臺灣高等法院八十九年度上更（三）三字
    第三九九號、最高法院九十年度台上字第二一六七號、臺灣高等法院九十一年度
    上更（四）字第一三號、最高法院九十一年度台上字第二０九八號卷宗。）。
    理      由
一、程序方面：
    按『確認法律關係之訴，非原告有即受確認判決之法律上利益者，不得提起之；
     』民事訴訟法第二百四十七條第一項前段定有明文。所謂有即受確認判決之法
    律上利益，須為現在不明確之法律關係或其他事項，且須因法律關係不明確或其
    他不明確之事項，致原告在私法上之地位有受侵害之危險，得以對於被告之確認
    判決除去者。繼按就債務人對於第三人之金錢債權為執行時，執行法院應發扣押
    命令禁止債務人收取或為其他處分，並禁止第三人向債務人清償。第三人不承認
    債務人之債權或其他財產權之存在，或於數額有爭議或有其他得對抗債務人請求
    之事由時，應於接受執行法院命令後十日內，提出書狀，向執行法院聲明異議。
    債權人對前開第三人之聲明異議認為不實時，得於收受通知後十日內向管轄法院
    提起訴訟，並向執行法院為起訴之證明及將訴訟告知債務人，強制執行法第一百
    一十五條第一項、第一百一十九條第一項、第一百二十條第二項分別定有明文。
    且依強制執行法第一百二十條第三項規定，債權人未於前項規定期間內為起訴之
    證明者，執行法院得依第三人之聲請，撤銷所發執行命令。本件原告主張被告分
    別於八十九年三月七日收受本院依強制執行法第一百一十五條第一項所發禁止處
    分之扣押命令（八十九年四月十一日桃院丁民執天字第二九一三號）後，否認訴
    外人林東明對其有任何債權存在，而分別於同年四月二十七日向執行法院聲明異
    議，則被被告對原告之前開聲明認為不實，依上開法律規定原告（即執行債權人
    ）自得對被告（即第三債務人）提起確認債權存在之訴訟。又被告既對執行法院
    所發之扣押命令聲明異議，則原告倘未為起訴之證明，其聲請就林東明對被告之
    債權強制執行之扣押命令，即有被聲請撤銷之危險，則其對林東明之債權即無法
    受償，是被原告提起本件確認之訴，難謂無即受確認判決之法律上利益存在，合
    先敘明。
二、實體方面：
（一）原告主張其與訴外人林東明間前因清償債務事件聲請強制執行，本院民事執行
      處以八十九年四月十一日桃院丁民執天字第二九一三號之扣押命令，禁止債務
      人林東明在一百一十二萬二千二百一十元之範圍內向被告收取侵權行為損害賠
      償債權或為其他處分，被告於上開範圍內亦不得向債務人清償。前揭扣押命令
      業經本院八十八年度桃院丁民執天字第二九一三號執行在案，詎被告竟聲明與
      林東明間並無債權債務關係存在，查林東明對被告確有損害賠償請求權存在，
      且業據鈞院八十四年度重訴字第四號判決被告應給付林東明三百五十一萬四千
      五百六十一元，被告卻虛偽陳報，爰依法起訴請求確認訴外人林東明對被告三
      百五十一萬四千五百六十一元債權中之一百一十二萬二千二百一十元之損害賠
      償債權存在等語。被告則以其與訴外人即債務人林東明間侵權行為損害賠償事
      件，業經最高法院以九十一年度台上字第二０九八號判決維持臺灣高等法院九
      十一年度上更（四）字第一三號判決廢棄，駁回林東明對被告之損害賠償請求
      權確定因此債務人林東明對於被告並無損害賠償請求權存在，原告提起本件確
      認之訴，自屬無據等語以資置辯。
（二）經查兩造對於原告起訴請求之基礎法律事實與本院八十四年度重訴字第四號民
      事判決及臺灣高等法院九十一年度上更（四）字第一三號判決暨最高法院九十
      一年度台上字第二０九八號民事判決所審酌之基礎法律事實均屬同一乙節不爭
      執，本件原告雖係基於強制執行法第一百二十條第二項前段『債權人對於第三
      人之聲明異議認為不實時，得於收受前向通知後十日內向管轄法院提起訴訟。
      』所為之收取訴訟請求，惟其請求確認者乃係林東明八十二年二月二十一日因
      在被告變電所施工造成之傷害得對被告請求之損害賠償金額，其中一百一十二
      萬二千二百一十元部分存在之訴訟，至臺灣高等法院九十一年度上更（四）字
      第一三號暨最高法院九十一年度台上字第二０九八號民事判決所審認者則為林
      東明基於前揭時地之傷害行為主張對被告之侵權行為損害賠償請求權請求給付
      損害賠償金額之訴訟，徵此，本件與前揭高等法院與最高法院判決基礎事實係
      屬同一，自得援用前揭卷證內之相關證據無誤，合先敘明。
（三）繼查八十二年二月十六日訴外人郭美鈴所經營之東君實業工程行（下稱東君行
      ）與被告訂立工程契約，約定由東君行承攬被告龍園變電所之油漆工程（下稱
      油漆工程），訴外人劉佳明、邱仁和係被告聘僱之技術員（分別為領班及當日
      之值加班人員），八十二年二月二十一日東君行之負責人郭美玲接獲被告通知
      要東君行配合被告前揭變電所停電施工，遂由訴外人李進發於同年二月二十一
      日上午八時許，先帶領第一批員工至施工地點，嗣同日上午九時許，林東明帶
      領第二批人員再進入施工地點，惟該日變電所停電範圍係在六一一ＡＢＳ變壓
      處子以下部分，六一一ＡＢＳ變壓處子上端部分為帶電之危險區域，當日下午
      三時許，林東明於油漆六一一ＡＢＳ變壓處子上端時，因身體觸及帶電區域而
      感電，致受有臉部、頸部、前胸、腹部、右背、兩臂、兩腿等處第二及第三度
      燒傷，達體表面積百分之四十五，經送醫治療後，燒傷處皮膚汗腺、油腺、調
      溫功能喪失，皮膚保護功能部分喪失，所遺疤痕厚及不穩定，手臂因而無法完
      全上舉等傷害，業據兩造所不爭執，核與本院八十四年度重訴字第四號卷內之
      工程契約、診斷證明書相符，應堪信為真實。本件原告雖主張林東明對被告有
      侵權行為損害賠償請求權存在云云，惟皆為被告堅詞否認，抗辯其無任何過失
      可言，按『因故意或過失，不法侵害他人之權利者，負損害賠償責任。故意以
      背於善良風俗之方法，加損害於他人者，亦同。違反保護他人之法律致生損害
      於他人者，負賠償責任。』民法第一百八十四條第一項、第二項定有明文。繼
      按按民事訴訟法第二百七十七條前段規定：『當事人主張有利於己之事實者，
      就其事實有舉證之責任。』；又所謂舉證責任者，乃特定法律效果之發生或不
      發生所必要之事實存在與否不明之場合，當事人之一造因此事實不明，將受不
      利益之判斷，乃必須就該事實提出有關證據，使法院信其主張為真實；另當事
      人所提出供法院認定事實之證據，雖不以直接證據為限，間接證據亦包括在內
      ，然無論直接或間接證據，其為訴訟上之證明，必須於通常一般之人均不致有
      所懷疑，得確信其為真實之程度者，始得據為提出該證據之一造之有利認定。
      倘其證明尚未達到此一程度，而有其他合理之懷疑存在時，提出該證據之一造
      若就此合理懷疑事項，未能為必要之說明者，仍不能遽為提出該證據之一造之
      有利認定，最高法院四十八年度臺上字第八八七號判例可資參照。原告主張林
      東明對被告之侵權行為損害賠償請求權依照民法第一百八十四條第一項規定，
      需被告有故意或過失不法侵害林東明之權利者始得成立，惟本件被告僅為油漆
      工程之業主，並無故意或過失不法侵害林東明權利之情事可言，至林東明於另
      訴主張被告應針對帶電區域或停電之區域作圍掛紅色三角旗等明顯標示並書寫
      『有電危險勿進』而被告未設置標誌及標語乙節，亦非得謂被告有何積極作為
      侵害林東明權利，本件原告復未提出任何有利於此部分主張之證據以供本院審
      酌，是應認原告主張被告林東明基於民法第一百八十四條第一項前段及後段主
      張被告有侵權行為乙節，顯不足採。是本件應審認者乃為林東明於進行被告之
      施工工程中所受之傷害，是否因被告違反保護他人之法律，至生損害於他人者
      ，而應由被告負擔損害賠償責任？
（四）參酌東君行與被告所簽訂之工程契約（詳見臺灣高等法院九十一年度上更（四
      ）字第一三號卷宗內第五十頁以下部分）第一條『工程名稱：龍園變電所油漆
      工程。』，第三條『工程契約總價：一、本工程契約總價按照標單所列，並經
      雙方同意為‧‧‧元。‧‧‧』，第二十四條『甲方（指被告方面）有按期付
      款之義務：一、工程進度正常時，甲方有按期付款之義務。‧‧‧』，第三十
      一條『乙方（即東君行）自購材料‧‧‧』，第三十六條『契約責任：本工程
      契約自簽訂之日起生效，至工程完竣驗收合格，‧‧‧』等情，堪認系爭契約
      係被告與東君行間約定由東君行為被告完成一定之工作（即油漆工程為目的）
      ，中科院給付報酬（而非工資）之契約，其性質應為承攬契約無疑。
（五）
（１）按勞工安全衛生法第十七條第一項規定：『事業單位以其事業之全部或一部交
      付承攬時，應於事前告知該承攬人有關其事業工作環境、危險因素暨本法及有
      關安全衛生規定應採取之措施。』。再參酌行政院勞工委員會八十六年十二月
      十六日台八十六勞安二字第○五三一二八號函意旨『事業單位以其事業之全部
      或一部分交付承攬時，承攬人之作業可能造成勞工之危害或影響該事業單位之
      安全，該交付承攬事業單位應將其事業工作環境，已知之危害因素及有關勞工
      安全衛生規定應採取之措施，負起告知承攬人之義務，該等事項之告知，宜明
      列並以適當方式逐項告知承攬人，即已符合勞工安全衛生法第十七條規定。』
      及行政法院八十八年度判字第三九三號判例意旨『該條規定（即勞工安全衛生
      法第十七條第一項規定）之事前，應指交付承攬前，而該承攬人則應指承攬契
      約之相對人而言。且法律所謂告知義務，僅指書面或口頭陳述事實，使相對人
      知悉其內容之義務，並不包含使相對人於知悉特定事實之內容後，進而為一定
      行為或不行為之義務。』。堪認事業單位以其事業交付承攬時，其依法僅負有
      『告知』義務，即為已足，並無進而為『採取必要之安全衛生措施』之義務。
（２）又參酌行政院勞工委員會八十三年十一月四日台八十三勞安三字第九九三六一
      號書函：『勞工安全衛生法第十七條第一項所稱承攬人為承攬該事業之事業主
      或事業之經營負責人；事業主係指事業之經營主體，在法人時為該法人，在個
      人企業為該事業之業主。事業之經營負責人謂法人之代表人，法人或自然人之
      代理人。』，台灣省政府勞工處北區勞工檢查所（下稱『北檢所』）八十五年
      九月二十五日八十五北檢四字第一五七０七號函意旨『勞工安全衛生法第十七
      條第一項規定：『…』其僅規定事業單位須告知承攬人，對於承攬人僱用之工
      作人員並未規定告知，…。』，北檢所八十四年四月二十四日八十四北檢四字
      第七三八九號函：『貴院來函所稱『後續到達工地之其他工作人員』，若是指
      貴院之其他承攬人，則應由貴院告知承攬人；若是指貴院承攬人之再承攬人，
      則應由承攬人告知再承攬人。』等函釋（詳見臺灣高等法院前揭卷內第四十七
      頁以下）意旨，足徵事業單位『告知』之對象以承攬該事業之事業主或事業之
      經營負責人為已足，且受告知者，並不以承攬人本人或其代理人為限，告知承
      攬人之使用人，亦無不可，至承攬人之受僱人則不與焉。
（六）經查油漆工程契約書之簽約人為東君行之負責人郭美玲，工地負責人為李進發
      此有工程契約可稽，林東明僅為受僱人乙節，業為臺灣高等法院九十一年度上
      更（四）字第一三號判決所是認，應堪信為真實，林東明既非油漆工程之承攬
      人僅為受僱人，被告對之並無依法告知之義務，雖被告未對林東明告知，亦不
      得因而認其違反勞工安全衛生法第十七條第一項規定，違反保護他人之法律，
      應負侵權行為人之責，林東明自不得以此請求被告負損害賠償責任無訛。從而
      本件原告起訴請求確認林東明對被告三百五十一萬四千五百六十一元債權中之
      一百一十二萬二千二百一十元之損害賠償債權存在，因林東明對被告並無三百
      五十一萬四千五百六十一元之債權存在，是原告請求確認其中其中一百一十二
      萬二千二百一十元之部分存在，即難認有理由，不應准許，應予駁回。
（七）據上論結，原告之訴為無理由，依民事訴訟法第七十八條判決如主文。
中      華      民      國    九十二    年      三      月    二十一    日
                                        臺灣桃園地方法院民事第一庭
~B法      官  陳清怡
右為正本係照原本作成
如對本判決上訴須於判決送達後廿日內向本院提出上訴狀
中      華      民      國    九十二    年      三      月     十八     日
~B書  記  官  楊文雄


司法院資訊處製作；財團法人民間司法改革基金會備份。
